最高法院刑事判決　　　　　　　　　　　　　　　　九十三年度台非字第二０七號
　　上　訴　人　最高法院檢察署檢察總長
　　被　　　告　甲○○
右上訴人因被告違反毒品危害防制條例案件，對於台灣台北地方法院中華民國九十三
年五月二十一日第一審確定判決（九十三年度訴字第四八一號，聲請簡易判決處刑案
號：台灣台地方法院檢察署九十三年度毒偵字第五五七號），認為部分違法，提起非
常上訴，本院判決如左：
    主  文
上訴駁回。
    理  由
非常上訴理由稱：「按判決不適用法則或適用不當者，為違背法令，刑事訴訟法第三
百七十八條定有明文。次按保安處分適用裁判時之法律，為刑法第二條第二項所明定
。而毒品危害防制條例所定之觀察、勒戒及強制戒治，均屬保安處分性質。依現行毒
品危害防制條例第三十五條規定內容以觀，於（民國）九十三年一月九日本條例修正
施行後繫屬之案件，有關觀察、勒戒及強制戒治，均應依現行條例之規定處理，亦即
回歸刑法第二條第二項規定，應適用裁判時之法律，不生新舊法比較問題。經查本案
係在九十三年一月九日毒品危害防制條例修正施行後繫屬台灣台北地方法院檢察署，
即應依現行毒品危害防制條例第二十三條第二項規定依法追訴。詎原判決以：被告於
九十三年一月九日前曾施用第一級毒品海洛英，惟九十三年一月九日修正施行前毒品
危害防制條例第二十條第三項對於施用毒品初犯，經觀察勒戒後，認無繼續施用毒品
傾向，予以不起訴處分或不付審理後，五年內再犯施用毒品犯行，尚須重新裁定送觀
察勒戒後，倘無繼續施用毒品傾向，則由檢察官予以不起訴處分，若有繼續施用毒品
傾向，另須裁定送強制戒治後，始得起訴處罰。但新修正毒品危害防制條例第二十條
第三項之反面解釋，五年內二犯毒品危害防制條例之罪者，即逕予追訴處罰。經比較
新舊法，因二犯施用毒品者，依舊法尚經送觀察勒戒後，認有繼續施用毒品傾向時，
始受刑事追訴之處罰，自比新法逕行訴追規定，較有利於行為人，依刑法第二條第一
項但書規定，應適用舊法規定予以處理。本案被告前因施用毒品案件，經觀察勒戒後
，認無繼續施用毒品傾向，經不起訴處分後，於五年內再施用第一級毒品，顯屬二犯
施用毒品罪行，揆諸前揭說明，應適用修正前之毒品危害防制條例規定，須先裁定送
觀察、勒戒後，認有繼續施用毒品傾向後，始得予以追訴處罰。惟本件並無任何關於
被告繼續施用毒品傾向之事證，因認被告尚未經裁定送觀察勒戒，檢察官即逕行提起
公訴，為違背修正前毒品危害防制條例關於施用毒品二犯之規定，諭知不受理之判決
。揆諸首開說明，自有判決適用法則不當之違法。案經確定，爰依刑事訴訟法第四百
四十一條、第四百四十三條提起非常上訴，以資糾正」等語。
本院按起訴之程序違背規定者，應諭知不受理之判決，刑事訴訟法第三百零三條第一
款定有明文。又九十二年七月九日修正毒品危害防制條例第三十五條規定：於中華民
國九十二年六月六日本條例修正施行前繫屬之施用毒品案件，於修正施行後，適用修
正後之規定。前項情形，依修正前之規定有利於行為人者，適用最有利於行為人之法
律。該條第二項之規定，為刑法第二條第二項之特別規定，自應優先適用。而毒品危
害防制條例於九十三年一月九日施行前後關於施用毒品再犯之處罰規定迥異，修正（
施行）前毒品危害防制條例第二十條第三項對於施用毒品初犯，經觀察勒戒後，認無
繼續施用毒品傾向，予以不起訴處分或不付審理後，五年內再犯施用毒品犯行，尚須
重新裁定送觀察勒戒後，倘無繼續施用毒品傾向，再由檢察官予以不起訴處分，若有
繼續施用毒品傾向，須另行裁定送強制戒治後，始得起訴處罰。修正（施行）後毒品
危害防制條例第二十條第三項則規定，五年內再犯毒品危害防制條例第十條之罪者，
即逕予追訴處罰。比較新舊法，再犯施用毒品者，依舊法尚經送觀察勒戒後，認有繼
續施用毒品傾向時，始受刑事追訴之處罰，自比新法應逕行追訴處罰之規定，對行為
人較為有利，依毒品危害防制條例第三十五條第二項之規定，仍應適用舊法規定予以
處理。原判決認定被告甲○○前因施用第二級毒品案件，經台灣台北地方法院裁定送
觀察、勒戒（九十二年度毒聲字第一一五七號）後，認無繼續施用毒品傾向，業經台
灣台北地方法院檢察署檢察官於九十二年九月五日為不起訴處分確定（九十二年度毒
偵字第一一００號）。嗣於九十三年一月九日十八時許回溯約九十六小時內，連續在
台北市○○區○○路六十八巷三弄九號二樓之一等地，施用第一級毒品海洛因多次。
迄當日下午六時許，始在同市○○區○○路一六八巷二弄二十三號一樓，為警查獲。
揆諸前揭說明，被告前因施用第二級毒品案件，經觀察勒戒後，認無繼續施用毒品傾
向，經不起訴處分後，於五年內再犯施用第一級毒品，自應適用修正前毒品危害防制
條例規定，須先裁定送觀察、勒戒後，認有繼續施用毒品傾向後，另行裁定送強制戒
治，始得予以追訴處罰。惟本件並未再經裁定送觀察、勒戒後，認有繼續施用毒品傾
向，另行裁定送強制戒治，檢察官即逕行提起公訴，其起訴程序顯然違背上開規定，
原判決因而為不受理判決之諭知。經核於法尚無違誤。非常上訴意旨以本案係在九十
三年一月九日修正毒品危害防制條例施行後始繫屬台灣台北地方法院檢察署，應適用
刑法第二條第二項之規定，依修正後該條例第二十三條第二項規定逕予追訴處罰云云
，不免誤會，難認為有理由，應予駁回。至原判決捨修正毒品危害防制條例第三十五
條第二項之規定，仍引刑法第二條第一項但書之規定，為新舊法之比較適用，雖稍有
微疵，但其結論並無異致，仍不能據為非常上訴之理由，併此指明。
據上論結，應依刑事訴訟法第四百四十六條，判決如主文。
中　　　華　　　民　　　國　　九十三　　年　　　九　　　月　　　二　　　日
                              最高法院刑事第四庭
                                  審判長法官  紀　俊　乾
                                        法官  黃　正　興
                                        法官  劉　介　民
                                        法官  陳　東　誥
                                        法官  吳　昆　仁
      右正本證明與原本無異
                                              書  記  官
中　　　華　　　民　　　國　　九十三　　年　　　九　　　月　　　六　　　日
                                                                        Ｖ
